【裁判字號】    91,易,265
【裁判日期】    920717
【裁判案由】    詐欺
【裁判全文】
臺灣基隆地方法院刑事判決                          九十一年度易字第二六五號
    公  訴  人  臺灣基隆地方法院檢察署檢察官
    被      告  丁○○
右列被告因詐欺案件，經檢察官提起公訴（九十年度偵字第三五三二號），本院判決
如左︰
    主  文
丁○○無罪。
    理  由
一、公訴意旨略以：緣乙○○（所涉共同詐欺部分，另案由臺灣基隆地方法院審理中
    ）為西藥商，竟向丙○○謊稱為國家安全局（下稱國安局）少將，民國八十七年
    七、八月間，被告丁○○與乙○○基於意圖為自己不法所有之概括犯意聯絡，於
    被告丁○○所經營位於基隆市○○路五十八號之小城都餐廳，由乙○○向丙○○
    訛稱：基隆市○○街附近有一面積約二公頃之國有水利地，原係台灣省鐵路調車
    廠工程擬使用，因擴建計畫改變，已不必使用，該水利地上有三十餘占有戶，符
    合申請國有財產局購買條件，但占有戶無資力，乙○○已洽請建商出資購買，惟
    洽談合建階段，須補貼占有戶讓出自國有財產局購買土地之權利金，因支付占有
    權利金稍有不足，要求丙○○暫借支應，與建商簽約時即可返還等語，被告丁○○明知乙○○並非國安局將軍，卻在場附和稱：乙○○係國安局將軍，作人實在
    ，靠得住，自己的帳戶支票都可以信任給乙○○使用，七堵土地投資下去，將來
    可以賺很多錢等語，被告丁○○又以乙○○係國安局將軍，直接拿現金或電匯給
    乙○○不方便為由，提供被告丁○○設於台北市第一信用合作社（下稱一信）和
    平分社帳戶（帳號：0000000000000）給丙○○，丙○○因而誤以
    為乙○○確係高級將領，並對乙○○所言投資乙節信以為真，而陷於錯誤，自八
    十七年六月二十日起至八十八年九月三日止，先後於附表一所示之時間，以匯款
    至被告丁○○設於一信和平分社帳戶之方式，或以直接交付借款予乙○○，由被
    告丁○○開立支票或由乙○○開立借條之方式，陸續借款予乙○○，乙○○除於
    借款初期有借有還之外，嗣後於借得附表二所示款項合計新台幣（下同）五百十
    九萬元後，即未返還並拒不見面，所稱係國安局少將及協調建商出資購買前開水
    利地及合建等，純屬子虛，丙○○始知受騙。案經被害人丙○○訴請偵辦，因認
    被告所為，係犯刑法第三百三十九條第一項之詐欺取財罪嫌。
二、按犯罪事實應依證據認定之，無證據不得推定其犯罪事實；又不能證明被告犯罪
    者，應諭知無罪之判決；刑事訴訟法第一百五十四條、第三百零一條第一項分別
    定有明文。又犯罪事實之認定，應憑真實之證據，倘證據是否真實尚欠明顯，自
    難以擬制推測之方法，為其判斷之基礎；而刑事訴訟法所謂認定犯罪事實之證據
    係指足以認定被告確有犯罪行為之積極證據而言，該項證據自須適合於被告犯罪
    事實之認定，始得採為斷罪資料；再告訴人之告訴，係以使被告受刑事訴追為目
    的，是其陳述是否與事實相符，仍應調查其他證據以資審認；最高法院著有五十
    三年度臺上字第六五六號、二十九年度上字第三一○五號、五十二年台上字第一
    三○○號判例可供參照。復「按刑法第三百三十九條第一項詐欺罪之成立，以意
    圖為自己或第三人不法所有，以詐術使人將本人或第三人之物交付為要件。所謂
    以詐術使人交付，必須被詐欺人因其詐術而陷於錯誤，若其所用方法，不能認為
    詐術，亦不致使人陷於錯誤，即不構成該罪。」，最高法院四十六年上字第二六
    ○號判例足資參照。
三、公訴意旨認被告涉犯詐欺罪嫌，無非係以：告訴人之指述，並有匯款回條聯、匯
    款委託書、借條及支票影本附卷佐證，又被告將自身之帳戶及支票提供乙○○借
    款之用，衡情被告自應知悉告訴人為何交付款項予乙○○及該款項之用途，及被
    告雖辯稱右揭款項，有部分係其向告訴人所借，且業經償還，然卻始終無法提出
    償還之證明等為其論據。
四、訊據被告對於有將其支票的帳戶借給乙○○使用之事實供承不諱，惟堅決否認有
    詐欺之犯行，辯稱：其從來沒有叫過乙○○將軍，土地的事情其都不知情，其支
    票的帳戶所以借給乙○○用，是因其與乙○○一起合夥經營小城都餐廳，我借錢
    都是透過乙○○借的，其沒有直接向告訴人借過，乙○○所欠的五百一十九萬的
    錢其都不知道，這些錢不是其借的也不是其欠的，其中有一百萬其是透過乙○○
    跟告訴人借，一開始其都有付利息錢，告訴人都是直接向其收每月二萬元的現金
    ，一共付了十幾萬，一百萬其後來有交給乙○○要還給丙○○，他們怎麼商量我
    不在場所以不知道，這一百萬後來到底有沒有還給告訴人其不知道，其沒有詐欺
    等語。
五、經查：
  （一）告訴人於偵訊時先後指訴稱：「借錢時係乙○○與其接觸」乙節（見九十年
        九月二十日偵訊筆錄），「八十七年十一月十九日的一百六十萬元，是其借
        給乙○○，本件告訴詐騙金額都是其借給乙○○，其是認識乙○○，是八十
        七年九月四日乙○○帶其去被告的餐廳，才認識被告」等節（見九十年十二
        月四日偵訊筆錄），「一開始借錢，是有借有還，但當時是被告跟乙○○一
        起跟其借，而且是要投資不是借款，後來的款項也是相同」等語（見九十一
        年八月九日偵訊筆錄），告訴人本院審理時又指訴：「有借有還的數目有一
        百五十萬元，但不是整筆，有借沒有還的部分有五百十九萬元，這些錢都是
        張恒鎔向其借的，被告沒有向其借錢，一百五十萬元及五佰十九萬元都是張
        恒鎔向其借的，被告沒有向其借過。張恒鎔向其借錢的時候都是用被告的支
        票向其借錢，其再將錢匯入被告的帳戶裡面或其先匯錢之後再拿到支票。其
        中一百六十萬有用借據，支票全部有壹佰萬，五百一十九萬的部分其中有壹
   佰萬是用支票借的，另外一百六十萬元是用借據用的，扣除之後還有二百五
        十九萬元其有銀行的匯款單為證，這二百五十九萬部分張恒鎔沒有給其任何
        的借據或是票據。．．．還有有前任基隆市市長林水木及目前基隆市政府建
        設局戊○○叫張恒鎔為張將軍，其之所以認識張恒鎔是由戊○○介紹我認識
        的，我們當初認識的時候因為興趣一樣都是在喜歡釣魚，是戊○○介紹張恒
        鎔給其認識的，當時戊○○就是稱呼張恒鎔為張將軍並說他是在國安局上班
        ，且與戊○○以前同事過。林水木則是其與張恒鎔、戊○○在湘園餐廳吃飯
        的時候有過來打招呼並直稱張恒鎔為張將軍」等節（見本院九十一年十月十
        七日訊問筆錄），依告訴人之指訴，本件向告訴人借錢者係乙○○，並非被
        告，又乙○○向告訴人借款，有借有還的數目有一百五十萬元，有借沒有還
        的部分有五百十九萬元，且該一百五十萬元、或五百十九萬元，皆非被告向
        告訴人所借，則被告是否有意圖無自己不法之所有，是否有詐欺之犯行，誠
        有可疑。況依告訴人於九十年十二月四日偵訊時指訴係於八十七年九月四日
        由乙○○帶告訴人去被告的餐廳，才認識被告，對照依起訴書之記載告訴人
        卻早於八十七年六月二十日即有借錢予乙○○，則被告自無可能於八十七年
        六月二十日、或於八十七年七、八月間有向告訴人施用詐術之情事。
  （二）因告訴人所指訴係戊○○介紹而認識張恒鎔，經本院傳喚證人戊○○到庭結
        證稱：「我先認識乙○○我認識張先生有十五年之久，因為在基隆市大家有
        時候吃吃飯的時候認識的。張先生是我在飯局的時候認識的，我是在調查局
        的時候在基隆調查站他曾經有提供一些資料來我們單位說明一些案子所以就
        是這樣認識的，．．．。我不知道張先生什麼時後升任將軍的，我認識張先
        生那麼多年，我不知道他是何時升任將軍，．．．有時候我們的工作關係有
        往來，我都是叫乙○○為張先生，我沒有叫過他為張將軍。後來我於七十九
        年從台北市調回來基隆市政府工作，偶而有釣魚的時候因為我舅舅與告訴人
        是好朋友關係我就是這樣認識告訴人，．．．，我與告訴人時有來往吃吃飯
        之類的，至於被告部分，應該是在我調回來基隆市政府擔任觀光課長因為張
        先生與國防部關係不錯，我後來瞭解他是國防部軍事情報局的人，他有介紹
 我認識一些國防部的人，我們曾經在被告於台北新店開設的餐廳內用餐，後
        來我們有曾經到台北市○○路被告所開設的餐廳用過餐也就是這樣才認識被
        告的，被告是餐廳的老闆娘，．．．我介紹他們（告訴人與張恒鎔）認識是
        在八十二年間的事情，後來經過好幾年之後被告才來那裡開設餐廳，．．．
        我曾經碰過我有一個朋友甲○○我有問他是否有遇見張先生有關投資水利地
        的問題，甲○○還告訴我他有曾經投資水利地的事情，也有拿回投資金額，
        ．．．，我稱呼張先生都是叫他大哥或是桓鎔。．．．告訴人與乙○○認識
        很多年時間應該是在八十二年釣魚的時候就認識了」等語（見本院九十一年
        十二月三十一日訊問筆錄），證人戊○○作證後，告訴人始陳稱：「我認識
        張先生是在八十一、二年的時候就認識沒錯，但是當初認識的時候純粹是釣
        魚認識的朋友，一直到八十七年春節於信二路停車場隔壁的湘園餐廳用餐時
        ，戊○○與前市長林水木都是在席上當時戊○○有說恭喜張先生升任將軍，
        後來到七、八月的時候因為蔡先生接任局長沒有時間陪我們釣魚，從那時候
        開始因為蔡先生忙所以張先生才有機會向我借錢，他一直包括他的借據上面
        都是國防部的便條紙寫的，我不得不相信他是情治單位的人。聽戊○○講到
        目前為止他也是相信張先生是國防部的人，因為張先生很神秘所以我不曉得
        他在國防部何單位任職，後來就剛開始的時候有借有還，到後來的時候就沒
        有還，之前四張支票有借有還，到四張支票以後就統統沒有還，他說土地投
        資下去的時候馬上就可以賺錢。」等情（見本院九十一年十二月三十一日訊
        問筆錄），足見告訴人於八十一、八十二年間早經戊○○之介紹而認識張恒
        鎔，並非係初次見面不熟識，且觀告訴人於本院九十一年十月十七日訊問時
        即指稱是戊○○介紹張恒鎔給其認識的，當時戊○○就是稱呼張恒鎔為張將
        軍並說他是在國安局上班乙節，甚或於本院九十一年十二月三十一日訊問時
        指訴於八十七年春節於信二路停車場隔壁的湘園餐廳用餐時，戊○○與前市
        長林水木都是在席上當時戊○○有說恭喜張先生升任將軍云云，早在八十七
        年七、八月間前告訴人即聽聞非被告之他人叫張恒鎔為將軍，應堪認定。再
        參照告訴人於提起告訴時指訴：「被告張恒鎔，自稱係國家安全局少將，情
     治單位及建築業均甚熟，為取信告訴人與告訴人同車赴陽明山途經台北市○○○道時，指稱伊在此處之國安局上班，告訴人因而深信被告張恒鎔確乃國
        家高級將領，言行不致虛假。」等情（見偵查卷第一頁所附之刑事告訴狀）
        ；是以告訴人係因戊○○於八十一、八十二年間介紹認張恒鎔，當時戊○○
        稱呼張恒鎔為張將軍並說他是在國安局上班乙節，又因張恒鎔自稱係國家安
        全局少將，與告訴人同車赴陽明山途經台北市○○○道時，指稱伊在國安局
        上班乙情，告訴人因而深信被告張恒鎔確乃國家高級將領云云，當非因並不
        熟識之被告附和稱：乙○○係國安局將軍，作人實在，靠得住，自己的帳戶
        支票都可以信任給乙○○使用等語，告訴人即認乙○○係國安局將軍，作人
        實在，靠得住等情，是告訴人之指訴顯與經驗法則有違，自不得以告訴人之
        指訴遽認被告須負詐欺之罪責。
  （三）依起訴書之記載乙○○向告訴人謊稱為國家安全局少將，八十七年七、八月
        間，被告與乙○○基於意圖為自己不法所有之概括犯意聯絡，於被告所經營
        位於基隆市○○路五十八號之小城都餐廳，由乙○○向告訴人訛稱云云，惟
       依起訴書之記載，告訴人最早借款予乙○○之時間為八十七年六月二十日，
        則被告自無可能於八十七年六月二十日向告訴人施用詐術，再參以告訴人於
        九十年十二月四日偵訊時指訴八十七年九月四日乙○○帶其去被告的餐廳，
        才認識被告，則八十七年九月四日之前，告訴人並不認識被告，被告如何能
        施用詐術，使告訴人陷於錯誤，而交付財物，從而告訴人之指訴前後矛盾，
        顯有重大之瑕疵。惟依告刑事告訴狀之記載：「查被告乙○○，自稱係國安
        局少將，情治單位及建築業均很熟，而基隆市○○街附近有一面積約二公頃
        之國有水利地，台灣省鐵路局調車廠擴建工程已不必使用，可售與三十餘占
        有戶，伊正協調建商與占有戶之工作即將告一段落，給付占有戶之權利金稍
        有不足，要告訴人借與伊，與建商簽約時，即可返還，若因無法續為支付占
        有戶之權利金，之前之投資及心血均將白費等情，有被告乙○○於八十七年
        十一月十九日到告訴人位於基隆市○○路一七三號三樓洽借一百六十萬元，
        告訴人適無上開款額，請告訴人配偶郭蘇寶鳳、弟弟郭建國二人到場，由被
        告乙○○親自向渠二人說明前情，郭蘇寶鳳、郭建國亦認被告乙○○所言非
        虛，同意至台北區中小企業銀行基隆分行借款擔任保證人，借款一百三十萬
        元，連同告訴人帳戶存款三十萬元，當日共借與一百六十萬元，有被告乙○○當場以『國防部條箋』簽具之借據一紙可證，郭蘇寶鳳、郭建國二人目堵
        被告乙○○吹噓及虛構前情，可傳喚為證。」，證人郭蘇寶鳳於偵訊時證述
        ：「乙○○於八十七年十一月十九日向我調借一百多萬，言明一星期還，之
        前有陸續向我們借錢未錢，才於八十七年十一月十九日一起開立一百六十萬
        元的借據。」等語（見九十年九月六日偵訊筆錄），證人郭建國於偵訊時證
        述：「因為要借錢給乙○○，我哥哥丙○○要我做保人，向銀行貸款，貸九
        十萬元借張某。」等語（見九十年九月六日偵訊筆錄），核與告訴人所指訴
        係乙○○向告訴人借款之情節相符，是依告訴狀記載該一百六十萬元之借款
        ，係乙○○一人至告訴人上址住處親向告訴人吹噓上情，使告訴人陷於錯誤
        而交付一百六十萬元，該筆款項既非被告向告訴人所借，應與被告無關，被
        告就此一百六十萬元借款部分自不生詐欺之情事。
  （四）而就乙○○向告訴人借款，由告訴人將借款匯給至被告前開帳戶、或提供被
        告之支票、印章等節，業據告訴人於九十一年一月七日偵訊時指訴稱：「被
        告我不認識，乙○○是我的朋友，關於買土地之事，乙○○說他是公務員，
        不方便提供他的帳戶供資金進出，所以借被告的帳戶、支票、印章。」乙節
        ，於九十一年二月六日偵訊時指訴：「（問：）為何將借款匯入被告戶頭？
        ）因為乙○○向我表示，他是公務員不方（便）以自己戶頭進出，所以為了
        留下證據，乙○○才提供被告帳戶。（問：借款匯款之事，有無告知被告？
        ）當時沒有，事後才見到被告，因為被告是乙○○的小城都餐廳合夥人。」
        乙情；益見，乙○○向告訴人借款，要告訴人將借款匯給至被告之帳戶純係
        乙○○之主張，尚難認被告有一同參與，況被告提供其支票供合夥人乙○○
        使用，被告就其簽發之支票必須負票據責任，告訴人除可依借款之法律關係
        對乙○○請求清償債務外，另可依票據之法律關係對被告主張票據責任，對
        告訴人當較有利，要難以此即認被告有施用詐術，使告訴人陷於錯誤而有交
        付財物之情事。
  （五）再查，被告是透過乙○○向告訴人乙節，核與告訴人所指訴借錢時係乙○○
        與其接觸，有借有還的數目有一百五十萬元，有借沒有還的部分有五百十九
        萬元，這些錢都是張恒鎔向其借的，被告沒有向其借錢等情相符，被告既末
        向告訴人借款，自難謂被告有於乙○○向告訴人借款時有詐術之施用。況告
        訴人所指乙○○借款未還五百一十九萬的部分，其中有一百萬是用支票借的
        ，另外一百六十萬元是用借據用的，還有二百五十九萬元其有銀行的匯款單
        為證，這二百五十九萬部分沒有給其任何的借據或是票據，其中僅有一百萬
        元之借款憑據為被告之支票，該一百萬元被告係透過透過乙○○借款，其餘
        款項亦係由乙○○向告訴人借款，應與被告無關，則被告應無詐欺之犯行。
  （六）至乙○○是否有向告訴人詐欺之情事，應於乙○○所涉詐欺案件中另行審理
        ，併此敘明。
六、綜上所述，被告所辯，尚堪採信，被告應無詐欺之犯行，此外復查無其他積極直
    接證據，足資證明被告與被告乙○○有犯意聯絡及行為分擔，本案不能證明被告
    犯罪，揆諸前開之說明，依法自應諭知無罪之判決。
據上論斷，應依刑事訴訟法第三百零一條第一項，判決如主文。
本案經檢察官張志明到庭執行職務。
中      華      民      國    九十二    年      七      月     十七     日
                                  臺灣基隆地方法院刑事第二庭
                                      法  官  鄭  景  文
右正本證明與原本無異。
對於本件判決如有不服，應於收受送達後十日內，向本院提出上訴書狀，上訴於臺灣
高等法院，並按他造當事人之人數附具繕本。
                                      書記官  賈  繼  藩
中      華      民      國    九十二    年      七      月     十七     日
附表一：
編號   借款時間    金額（單位      受款人、發票人       備註
                   ：元）
一、   八十七年六  五十萬          發票人：丁○○      票號：ＩＯ○○
       月二十日                                        八三二○○
                                                       票載發票日：八
                                                       十七年七月二十
                                                       一日
二、   八十七年八  四十萬          發票人：丁○○      票號：ＩＫ○○
       月四日                                          一一九九一
                                                       票載發票日：八
                                                      十七年九月四日
三、   八十七年八  六十萬          發票人：丁○○      票號：ＩＫ○○
       月十四日                                        一一九九○
                                                      票載發票日：八
                                                       十七年九月十五
                                                      日
四、   八十七年九  四十萬          受款人：丁○○      匯入丁○○帳戶
       月四日
五、   八十七年十  十萬            發票人：丁○○      票號：ＩＮ○○
       二月七日                                        一○八八一
                                                      票載發票日：八
                                                       十八年一月二十
                                                      五日
六、   八十八年一  十萬            受款人：丁○○      匯入丁○○帳戶
       月十五日
七、   八十八年一  六萬            受款人：丁○○      匯入丁○○帳戶
       月二十五日
八、   八十八年三  一百萬          受款人：丁○○      匯入丁○○帳戶
       月三十一日
九、   八十八年三  五十萬          受款人：丁○○      匯入丁○○帳戶
       月三十一日
十、   八十八年四  五十萬          受款人：丁○○      匯入丁○○帳戶
       月十五日
十一、 八十八年九  三萬            受款人：丁○○      匯入丁○○帳戶
       月三日
十二、 八十八年五  五十萬          發票人：丁○○      票號：ＩＮ○○
       月三十日                                        一○八九二
                                                      票載發票日：八
                                                      十八年六月三十
                                                      日
十三、 八十八年六  五十萬          發票人：丁○○      票號：ＩＯ○○
       月二十一日                                      八三二○○
                                                      票載發票日：八
                                                      十八年七月二十
                                                      一日
十四、 八十七年十  一百六          由乙○○開立借
       一月十九日  十萬            條
附表二：
編號   借款時間    金額（單位      受款人、發票人       備註
                   ：元）
一、   八十七年九  四十萬          受款人：丁○○      匯入丁○○帳戶
       月四日
二、   八十八年一  十萬            受款人：丁○○      匯入丁○○帳戶
       月十五日
三、   八十八年一  六萬            受款人：丁○○      匯入丁○○帳戶
       月二十五日
四、   八十八年三  一百萬          受款人：丁○○      匯入丁○○帳戶
       月三十一日
五、   八十八年三  五十萬          受款人：丁○○      匯入丁○○帳戶
       月三十一日
六、   八十八年四  五十萬          受款人：丁○○      匯入丁○○帳戶
       月十五日
七、   八十八年九  三萬            受款人：丁○○      匯入丁○○帳戶
       月三日
八、   八十八年五  五十萬          發票人：丁○○      票號：ＩＮ○○
       月三十日                                        一○八九二
                                                      票載發票日：八
                                                      十八年六月三十
                                                      日
九、   八十八年六  五十萬          發票人：丁○○      票號：ＩＯ○○
       月二十一日                                      八三二○○
                                                      票載發票日：八
                                                      十八年七月二十
                                                      一日
十、   八十七年十  一百六          由乙○○開立借
       一月十九日  十萬            條


司法院資訊處製作；財團法人民間司法改革基金會備份。
